臺灣雲林地方法院民事判決
111年度訴字第228號
原      告  中國信託商業銀行股份有限公司


法定代理人  利明献  
訴訟代理人兼
送達代收人  陳俊宏  
訴訟代理人兼
送達代收人  何佳音  
被      告  楊翠娟  

            楊翠珠  

前列二人共同
訴訟代理人  劉俊賢  
上列當事人間請求確認抵押權擔保之債權不存在等事件，本院於
民國111年7月15日言詞辯論終結，判決如下：
    主  文
原告之訴駁回。
訴訟費用由原告負擔。
    事實及理由
一、原告起訴主張：
    ㈠緣鈞院民事執行處110年度司執壬字第32581號原告與被告
      楊翠娟間請求清償借款強制執行事件，原告聲請拍賣被告
      楊翠娟所有坐落雲林縣○○鄉○○段00000○00000地號土地(下
      稱系爭土地)，經鈞院民事執行處通知被告楊翠娟名下系
      爭土地因抵押權之存在而不足清償優先債權，故原告得證
      明系爭土地賣得價金有賸餘之可能，故提起本案訴訟。
　　㈡查被告楊翠娟就其所有系爭土地於民國96年6月14日設定第
      二次序擔保金額新臺幣（下同）100萬元之普通抵押權予
      被告楊翠珠，同時並約定債務清償日期為106年5月25日(
      下稱系爭抵押權)，則被告間抵押權擔所保之債權是否存
      在？有無清償？此原告有積極確認之必要。
　　㈢倘上述被告間之債權並不存在，則被告楊翠娟因怠於行使
      塗銷系爭抵押權，致原告將因系爭抵押權之存在而影響債
      權收回，故原告依民法第242條之規定代位被告楊翠娟訴
      請塗銷系爭抵押權登記而提起本案訴訟。
　　㈣並聲明：
　　　⒈確認被告楊翠珠對被告楊翠娟就系爭土地設定之系爭抵
        押權所擔保之100萬元之債權不存在。
      ⒉被告楊翠珠應將系爭土地上之系爭抵押權設定登記塗銷
        。
　　　⒊訴訟費用由被告連帶負擔。
　　㈤對被告答辯之陳述：
　　　⒈被告楊翠珠雖有幫姊姊即被告楊翠娟在86年花了280萬元
        購回被告楊翠娟在臺灣臺北地方法院遭拍賣之房地，然
        此應該與系爭土地於96年的系爭抵押權擔保之債務無關
        。主張系爭抵押權所擔保之債權不存在。
　　  ⒉抵押權為從物權，以其擔保之債權存在為發生之要件 ，
        若所擔保之債權不存在，縱為抵押權之設定登記，仍難
        認其抵押權業已成立。且抵押權乃債務人為擔保自己債
        務，或第三人為擔保債務人債務，就其不動產所設定之
        擔保物權，此觀民法第860條規定不難明瞭。
　　　⒊按當事人主張有利於己之事實者，就其事實有舉證之責
        任，民事訴訟法第277條前段定有明文。又確認法律關
        係不存在之訴，如被告主張其法律關係存在時，應由被
        告負舉證責任（最高法院42年台上字第170號判例意旨
        參照）。今被告等人主張其債權為借款，則因金錢之交
        付，始生效力，系爭抵押權既為擔保借款債權100萬元
        而設定，則抵押債權是否存在，端視兩造間有無實質授
        受借款而定，故被告等人應就借款100萬元存在之事實
        負舉證責任。
　　　⒋被告等人在111年5月20日之答辯狀中並未舉證借款100萬
        元存在之事實，反而是以被告楊翠珠受被告楊翠娟之委
        託，標回被告楊翠娟遭法院拍賣的房子，並約定以此投
        標金額約280萬元的價金為雙方借貸之數額，即使被告
        等人此說法為真，則被告楊翠珠投標金額約280萬元之
        對價為拍賣取得的房屋，並非是對被告楊翠娟之金錢交
        付。
　　　⒌綜上所述，若被告等人就借款100萬元之事實無法舉證，
        則系爭抵押權所擔保之債權即不存在，懇請鈞院判決如
        原告訴之聲明所請。
二、被告則以：
　　㈠緣鈞院110年10月27日雲院惠110司執壬字第32581號來函要
      求抵押權人即被告楊翠珠陳報與債務人即被告楊翠娟間就
      系爭土地所擔保之實際債權金額若干，於是上述兩造（抵
      押權人與債務人）分別於110年11月30日及110年12月13日
      ，回函陳報兩造間之實際債權金額（附件１及附件２)為4,4
      91,858元。而其中系爭抵押權所擔保之債權金額為1,000,
      000元，加上利息184,167元，因此，實際設定系爭抵押權
      所擔保之債權金額為1,184,167元(附件３、４、５之他項權
      利證明書及抵押權設定契約書)。
    ㈡被告二人為姐妹，被告楊翠娟為姊姊、被告楊翠珠為妹妹
      。在86年6月間，被告楊翠娟因其先生生前冒用被告楊翠
      娟之名義在外借錢，導致被告楊翠娟名下的房地即臺北市
      ○○區○○段○○段000地號土地(下稱128地號土地)及同段661
      建號建物(下稱661建號建物)(下合稱系爭房地)遭臺灣臺
      北地方法院(下稱臺北地院)民事執行處拍賣。被告楊翠珠
      應其姊姊即被告楊翠娟之請託，以被告楊翠珠之先生即訴
      外人李榮昌(下稱李榮昌)之名義向臺北地院民事執行處拍
      賣購回。前前後後，被告楊翠珠總共花了大約280萬元!這
      筆錢當時經被告雙方約定，是被告楊翠娟向被告楊翠珠借
      貸的！而且當時雙方也同意以86年6月份中央銀行擔保放
      款融通利率5.375%計息，直到清償日為止！到96年，經過
      被告楊翠珠幾次向被告楊翠娟催討後，被告楊翠娟才將父
      親遺留給她的系爭土地，先行設定抵押100萬給被告楊翠
      珠，並且承諾日後出售，所得款項將悉數清償被告楊翠娟
      積欠被告楊翠珠之所有債務!然而系爭土地上，均被長期
      侵占，並且蓋有房屋等地上物，是經過被告楊翠娟多年冗
      長的拆屋還地之訴訟(①鈞院91年度訴字第448號、②108年
      度訴字第496號、③109年度訴字第19號)，終於在109年8、
      9月間完整取得了系爭土地。然而，不料隔年，系爭土地
      即被原告等人向鈞院聲請強制執行！令被告等人，因而無
      法處理系爭土地至今！所以，被告間抵押權擔保之債權依
      然存在!尚未清償!
　　㈢而且依民法第125條及第880條之規定，被告間抵押權擔保
      之債權,目前依然有效!何來塗銷之說?綜上所述，被告間
      之系爭抵押權擔保之債權存在、真正，且系爭抵押權之請
      求權仍為有效，並未消滅!所以，原告之主張為無理由，
      請判決如被吿答辯之聲明。
　  ㈣並聲明：
　　　⒈原告之訴駁回。
　　　⒉訴訟費用由原告負擔。　　
　　㈤被告二人當初商量將被臺北地院拍賣之系爭房地買下來，
      被告二人只是口頭承諾，並沒有書立借據或本票。為何當
      初被告楊翠娟將系爭房地拍賣取回，大概花了280萬元，
      而系爭抵押權擔保金額只設定100萬元？係因系爭土地於6
      0年即遭他人長期占用，經被告積極處理，請占用的人搬
      走但他們不要，有經過鈞院訴訟，元長鄉長興段742-1地
      號部分，我們敗訴，無法請占用人拆屋還地，法院判占用
      人給付租金給我們；同段742-2地號部分，法院判決我們
      勝訴可以拆，後來覺得既然同段742-1地號土地上地上物
      不能拆，那就將同段742-2地號土地也一併租給占用的人
      ，所以，被告楊翠娟無法自己利用系爭土地，而且系爭土
      地及其他另筆土地當時的公告現值加總也不過是100萬元
      左右，設定太高金額的抵押權也沒有用，所以只設定擔保
      金額100萬元。
　　㈥系爭房地由被告楊翠珠之先生李榮昌向臺北地院購回後，
      系爭房地一直由被告楊翠娟使用。被告楊翠珠因幫被告楊
      翠娟購回遭臺北地院拍賣之系爭房地而代償之280萬，被
      告楊翠娟並沒有償還，而且到了90幾年我們確定系爭土地
      要不回來了，被告楊翠娟想說設定系爭抵押權給被告楊翠
      珠。而一直到104年2月17日被告楊翠珠之先生李榮昌才將
      系爭房地以贈與被告楊翠娟女兒即訴外人黃馨儀(下稱黃
      馨儀)之方式歸還給被告楊翠娟。
　　㈦對於原告主張被告間86年的280萬元借款與96年系爭抵押權
      設定無關一事，被告尊重原告的講法，但被告楊翠娟之系
      爭房地確實被法拍，被告楊翠珠代為拍賣取回，被告楊翠
      娟事後無法還錢，才用系爭土地設定系爭抵押權給被告楊
      翠珠來保障他的權利。
    ㈧被告二人間之債權債務關係，已在111年5月20日的答辯狀
      中做了詳細的報告及說明！然原告在其民事準備一狀中仍
      對債權不存在提出質疑，則為原告個人主觀上之認定。
　  ㈨當時，被告二人，在相互合意之下約定，標回被告楊翠娟 
      (債務人）遭法院拍賣系爭房地之價金，即為雙方借貸之
      數額！雙方並一致同意，系爭房地拍回後，仍然由被告楊
      翠娟全家居住使用!至於房子之產權，已於104年2月17日
      移轉歸還!而上述借貸之數額，將待日後有能力時再償還
      ！後來，在96年6月13日，被告楊翠娟為表示還債之誠意
      ，決定將所持有之系爭土地按照當時之市值約100萬元，
      設定抵押予被告楊翠珠！上述該拍賣回來的房子，至今仍
      然由被告楊翠娟居住使用！因此，原告所指稱被告楊翠珠
      投標金額約280萬元之對價為拍賣取得的房屋之說，純屬
      憶測，並非事實!
三、本院之判斷：
　　㈠被告楊翠娟就其所有系爭土地於96年6月14日設定第二次序
      之系爭抵押權予被告楊翠珠，同時並約定債務清償日期為
      106年5月25日等情，為兩造所不爭執，並有系爭土地之土
      地登記第一類謄本（地號全部、土地標示及他項權利部）
      、他項權利證明書、抵押權設定契約書等影本在卷可稽（
      本院卷第39頁至第53頁、第65頁至第69頁），自堪信為真
      實。
　　㈡原告主張系爭抵押權所擔保之債權不存在等情，為被告所
      否認，並以前詞置辯。經查：
　　　⒈被告抗辯稱其等二人為姐妹，被告楊翠娟為姊姊、被告
        楊翠珠為妹妹。在86年6月間，被告楊翠娟因其先生生
        前冒用被告楊翠娟之名義在外借錢，導致被告楊翠娟名
        下的系爭房地遭臺北地院民事執行處拍賣。被告楊翠珠
        應其姊姊即被告楊翠娟之請託，由被告楊翠珠之先生即
        李榮昌之名義向臺北地院民事執行處拍賣購回等語，有
        系爭房地之臺北市中山地政事務所異動索引表、被告楊
        翠珠與李榮昌之戶籍謄本（現戶部分）在卷可憑（本院
        卷第187頁至第195頁），亦堪信為真實。
　　　⒉按當事人之一方對他方負金錢或其他代替物之給付義務
        而約定以之作為消費借貸之標的者，亦成立消費借貸。
        民法第374條第2項定有明文。本件被告楊翠珠出資以李
        榮昌名義拍賣取得系爭房地後，被告楊翠娟即對被告楊
        翠珠負有金錢之給付義務，兩造以該金錢給付義務約定
        作為消費借貸之標的，依照上開規定，被告兩人間仍成
        立消費借貸關係，被告楊翠娟對被告楊翠珠所負之債務
        即為被告楊翠珠出資以李榮昌名義拍定取得系爭房地之
        價金，故被告楊翠珠對被告楊翠娟確有消費借貸債權存
        在。
　　　⒊本件被告楊翠珠出資以李榮昌名義拍賣取得系爭房地後
        ，雖並未移轉登記為被告楊翠娟所有，然被告楊翠娟在
        外積欠債務，資力不佳，自然不希望名下再登記有財產
        ，以免再次遭債權人追償；另一方面被告楊翠珠出資以
        李榮昌名義購買系爭房地，也需要將系爭房地登記在其
        配偶即李榮昌名下，這樣被告楊翠珠出資幫被告楊翠娟
        購回系爭房地之債權才有擔保，故應認被告楊翠珠出資
        以李榮昌名義為被告楊翠娟購回系爭房地後，被告楊翠
        娟與李榮昌就系爭房地成立借名登記契約。
　　　⒋嗣後被告楊翠娟欲將系爭房地之所有權登記在伊女兒即
        訴外人黃馨儀名下，但這樣被告楊翠娟對被告楊翠珠之
        消費借貸債權即無所擔保，故被告楊翠娟再於96年6月1
        4日再將系爭土地設定系爭抵押權予被告楊翠珠，其後
        李榮昌再陸續將系爭房地之所有權以贈與為原因移轉登
        記予黃馨儀，亦有系爭房地之土地及建物登記第一類謄
        本（標示部及所有權部）在卷可查（本院卷第167頁至
        第171頁），又此種方式為系爭抵押權設定及贈與，以
        處理被告間之債權債務關係並不違背常理，該等法律行
        為確實存在應無疑義。且該抵押權所擔保之債權即為被
        告楊翠珠對被告楊翠娟之消費借貸債權，且並無證據證
        明系爭抵押權擔保之債權已經清償或其他原因而消滅，
        故原告主張系爭抵押權所擔保之債權不存在云云，即屬
        無憑。
　　　⒌至於被告楊翠珠出資以李榮昌名義將系爭房地購回之時
        間係發生在86年間，系爭抵押權設定登記之時間係於96
        年間，李榮昌將128地號土地所有權陸續移轉登記予黃
        馨儀之時間為102年至104年間，李榮昌將661建號建物
        所有權移轉登記予黃馨儀之時間為104年間，雖然時間
        跨距頗長，然被告2人為親姊妹，對債權債務之處理，
        本有較為通融之期間，此由系爭抵押權之存續期間登記
        為「自96年5月25日至106年5月25日」，時間長達10年
        ，亦可見一斑，故不能以被告間法律行為之跨距時間較
        長而認為其間之消費借貸法律關係及系爭抵押權所擔保
        之債權不存在。
四、綜上，原告基於被告楊翠娟之債權人身份，依民法第242條
    之規定，請求確認系爭抵押權所擔保之債權不存在，並請求
    被告楊翠珠塗銷系爭抵押權設定登記，為無理由，應予駁回
    。
五、訴訟費用負擔之依據：民事訴訟法第78條。　　
中　　華　　民　　國　　111 　年　　7 　　月　　27　　日
                  民事第二庭    法  官  楊昱辰
以上正本係照原本作成。
如對本判決上訴，須於判決送達後廿日內向本院提出上訴狀。如
委任律師提起上訴者，應一併繳納上訴審裁判費。
中　　華　　民　　國　　111 　年　　7 　　月　　27　　日
                                書記官　陳玉珮